【裁判字號】    99,簡,46
【裁判日期】    990812
【裁判案由】    綜合所得稅
【裁判全文】
臺北高等行政法院判決
                                        99年度簡字第46號
原      告  甲○○
被      告  財政部臺北市國稅局
代  表  人  凌忠嫄
訴訟代理人  丁○○
上列當事人間綜合所得稅事件，原告不服財政部中華民國98年
12月8 日台財訴字第09800576600 號（案號：第09803572號）訴
願決定，提起行政訴訟，本院判決如下：
    主  文
原告之訴駁回。
訴訟費用由原告負擔。
    事  實  及  理  由
一、事實概要：緣原告民國96年度綜合所得稅結算申報，虛報已
    故配偶乙○○（於95年11月28日死亡）免稅額新臺幣（下同
    ）77,000元及標準扣除額46,000元，經被告查獲，初查乃按
    所漏稅額11,261元處以1 倍之罰鍰11,261元。原告就罰鍰處
    分不服，申請復查，申經被告復查決定略以，查乙○○係95
    年11月28日死亡，有個人戶籍資料查詢清單可稽，違章事證
    明確，次查綜合所得稅係採自行申報制，納稅義務人依法即
    負有據實申報之公法義務，此一公法義務不待稅捐稽徵機關
    促其申報即已存在，原告主張縱然屬實，惟對申報內容本應
    盡審查核對之責，其未盡注意義務，致虛列系爭免稅額及扣
    除額核有過失，原處罰鍰並無違誤等由，駁回其復查之申請
    。原告不服，提起訴願，遭決定駁回，遂提起本件行政訴訟
    。
二、原告起訴意旨略以：
  (一)訴之聲明：
    1.訴願決定、原處分均撤銷。
    2.訴訟費用由被告負擔。
  (二)原處分違反有利不利一律注意原則：
    原告係依被告所寄發資料填寫，非故意為虛報之行為，被告
    率予罰鍰顯有不當。
  (三)原處分違反信賴保護原則：
    按漏稅違章之處罰是以納稅義務人違反誠實義務為前提，而
    在自動報繳之稅制下，有關納稅義務人是否違反誠實義務，
    則是視其在報繳之時點有無充份揭露「取得所得」一事，若
    其揭露其事，只是因為在該稅捐客體之法律屬性有爭議（例
    如自認該所得為免稅所得），而未予繳納所對應之稅款，即
    難以漏稅行為視之。（參考最高行政法院98年度判字第1468
    號判決第6 頁第14行以下）同此法理，原告係依照被告所寄
    發資料填寫，即認被告所寄發資料為正確，被告之錯誤，要
    難歸責原告而課以罰鍰處分，並有信賴保護原則之適用。
三、被告答辯則以：
  (一)訴之聲明：
    1.駁回原告之訴。
    2.訴訟費用由原告負擔。
  (二)按「個人之綜合所得稅，就個人綜合所得總額，減除免稅額
    及扣除額後之綜合所得淨額計徵之。」、「納稅義務人應於
    每年5 月1 日起至5 月31日止，填具結算申報書，向該管稽
    徵機關，申報其上一年度內構成綜合所得總額……之項目及
    數額，以及有關減免、扣除之事實，並應依其全年應納稅額
    減除……扣繳稅額及可扣抵稅額，計算其應納之結算稅額，
    於申報前自行繳納。……」、「納稅義務人已依本法規定辦
    理結算、決算或清算申報，而對依本法規定應申報課稅之所
    得額有漏報或短報情事者，處以所漏稅額2 倍以下之罰鍰。
    」為行為時所得稅法第13條、第71條第1 項及現行同法第11
    0 條第1 項所明定。次按「綜合所得稅納稅義務人依所得稅
    法第110 條規定應處罰鍰案件，有下列情事之一者，免予處
    罰：……二、納稅義務人未申報或短漏報之所得……經調查
    核定有依規定應課稅之所得額在新臺幣25萬元以下或其所漏
    稅額在新臺幣1 萬5 千元以下，且無下列情事之一：……（
    二）虛報免稅額或扣除額。……」為稅務違章案件減免處罰
    標準第3 條第2 項第2 款所規定。
  (三)查乙○○係95年11月28日死亡，有個人戶籍資料查詢清單可
    稽，違章事證明確，次查綜合所得稅係採自行申報制，納稅
    義務人依法即負有據實申報之公法義務，此一公法義務不待
    稅捐稽徵機關促其申報即已存在，原告主張縱然屬實，惟對
    申報內容本應盡審查核對之責，其未盡注意義務，致虛列系
    爭免稅額及扣除額核有過失，依首揭規定，原處罰鍰並無違
    誤，原告所訴核不足採。據上論述，本件原處分、訴願決定
    均無違誤，為此請求判決如被告答辯之聲明。
四、按行為時所得稅法第13條：「個人之綜合所得稅，就個人綜
    合所得總額，減除免稅額及扣除額後之綜合所得淨額計徵之
    。」；第71條第1 項前段：「納稅義務人應於每年5 月1 日
    起至5 月31日止，填具結算申報書，向該管稽徵機關，申報
    其上一年度內構成綜合所得總額……之項目及數額，以及有
    關減免、扣除之事實，並應依其全年應納稅額減除……扣繳
    稅額及可扣抵稅額，計算其應納之結算稅額，於申報前自行
    繳納。」；第110 條第1 項：「納稅義務人已依本法規定辦
    理結算申報，但對依本法規定應申報課稅之所得額有漏報或
    短報情事者，處以所漏稅額兩倍以下之罰鍰。」。次按稅務
    違章案件減免處罰標準第3 條第2 項第2 款第2 目：「綜合
    所得稅納稅義務人依所得稅法第110 條規定應處罰鍰案件，
    有下列情事之一者，免予處罰：……二、納稅義務人未申報
    或短漏報之所得不屬前款規定情形，而其經調查核定有依規
    定應課稅之所得額在新臺幣25萬元以下或其所漏稅額在新臺
    幣1 萬5 千元以下，且無下列情事之一：……（二）虛報免
    稅額或扣除額。」。
五、經查, 原告96年度綜合所得稅結算申報，虛報已故配偶乙○
    ○（於95年11月28日死亡）免稅額77,000元及標準扣除額46
    ,000元，致生當年度未依法主動誠實申報並繳納稅款之情事
    ，有個人戶籍資料查詢清單及96年度綜合所得稅結算申報書
    附原處分卷可稽，違章事證明確，洵堪認定。原告雖主張乃
    因97年4 月間收到被告郵寄之其妻乙○○資料及空白之綜合
    所得稅結算申報書，伊信賴該等資料，方申報屬於其妻之免
    稅額及標準扣除額，彼時距其妻死亡已有1 年5 個月，被告
    仍未更新資料，足見被告之怠惰，自不得科原告以申報不實
    之責任云云。惟查，綜合所得稅係採自行申報制，納稅義務
    人依法即負有據實申報之公法義務，此一公法義務不待稅捐
    稽徵機關促其申報即已存在，原告之妻於該年度是否仍然生
    存，原告知之甚明，卻仍為結算申報時虛列其妻之免稅額及
    標準扣除額，焉可以被告寄發資料有誤推諉其申報不實之責
    任，原告主張難以成立。
六、從而，被告依行為時所得稅法第110 條第1 項規定及財政部
    令頒之稅務違章案件裁罰金額或倍數參考表中對綜合所得稅
    有關所得稅法第110 條第1 項之違章情形：「三、有左列情
    形之一者：（一）……。（二）虛報免稅額或扣除額者。」
    所定裁量標準，在法定2 倍以下按所漏稅額11,261元處以1
    倍之罰鍰11,261元，業經審酌原告之違章情節後，所為之適
    切裁罰，徵諸首揭規定，核無不合，本件原處分於法並無違
    誤，訴願決定予以維持，亦無不合。原告仍執前詞，訴請撤
    銷原處分及訴願決定，為無理由，應予駁回。又本件為簡易
    訴訟事件，爰不經言詞辯論，逕為判決，併予敘明。
據上論結，本件原告之訴為無理由，爰依行政訴訟法第98條第1
項前段、第233 條第1 項、第236 條，判決如主文。
中    華    民    國    99    年    8     月    12    日
                        臺北高等行政法院第四庭
                                      法  官  李  玉  卿
上為正本係照原本作成。
本件以訴訟事件所涉及之法律見解具有原則性者為限，始得於本
判決送達後20日內向本院提出上訴狀並表明上訴理由，如已於本
判決宣示後送達前提起上訴者，應於判決送達後20日內補具上訴
理由（均按他造人數附繕本），且經最高行政法院許可後方得上
訴。
中    華    民    國    99    年    8     月    12    日
                                      書記官  方  偉  皓

司法院資訊處製作；財團法人民間司法改革基金會備份。
